最高法院刑事判決　　　　　　　　　　　　　　　八十八年度台上字第六四五五號
　　上　訴　人　甲○○
　　　　　　　　　　　　送達代.
　　　　　　　　乙○○
　　　　　　　　　　　　送達代.
右上訴人等因偽造文書案件，不服台灣高等法院中華民國八十六年十月一日第二審更
審判決（八十六年度上更(一)字第六○七號，起訴案號：台灣桃園地方法院檢察署八十
四年度偵字第八九六一、九一九四號），提起上訴，本院判決如左：
    主  文
原判決撤銷，發回台灣高等法院。
    理  由
本件原判決認定上訴人乙○○、甲○○為夫妻，二人收入有限，而花費頗鉅，竟共同
意圖為自己不法之所有，由甲○○出面在彼桃園縣龜山鄉○○○街二十五號一樓住處
召集如原判決附表(一)（下稱附表者均指原判決所附）所示之互助會，由乙○○代收會
款等分擔處理互助會事務，乃在發給同一組互助會各會員之互助會簿上，故為會員姓
名相異之記載，使各會員間造成混淆，並將標會時間分隔在中午及晚間，而硬性規定
各人標會時間，使多數會員無法親自前往標會，再以偽造標單，僅填載利息，虛稱如
附表(一)所示之會員名義，參與投標行使，足以生損害於其他會員，使彼等陷於錯誤而
交付會款，其冒標詐財情形詳如附表(一)所示；又上訴人等為掩飾經濟窘狀，基於同前
不法所有之概括犯意，分別以自己或子女楊志琳名義參加如附表二所示之互助會，伺
機標得會款使用，詳如附表(二)所示，得標後並陸續繳納死會會款，使會首不知已遭詐
取會款迄至民國八十四年七月五、六日二人共同將所召集互助會之會款收齊後，旋即
舉家遷離原住處，潛逃無蹤，並拒繳如附表(二)所示之死會會款。迨同年月十日，得標
之人前往其住處擬取得標款時，發現楊宅大門深鎖，全家逃逸，始知受騙等情，因而
撤銷第一審之判決，改判仍論處上訴人等共同連續行使偽造私文書，足以生損害於他
人罪刑，固非無見。
惟查依原判決認定上訴人等關於附表(一)所示之犯罪方法與關於附表(二)所示之犯罪方法
並不相同，前者上訴人甲○○係會首，上訴人等共同以偽造標單冒標詐財獲取不法之
金錢，後者上訴人等係參加他人互助會之會員，以伺機標取會款後逃匿拒繳死會會款
，其犯罪方法不同，所涉犯罪名亦不相同；原判決理由並未妥為說明上訴人等之所為
，何者犯何罪，籠統均論上訴人等之所為，係犯刑法第三百三十九條第一項之詐欺取
財罪、第二百十六條、第二百十條之行使偽造私文書罪，似亦認上訴人等關於附表(二)
部分之犯行，亦犯相同之罪名，已難謂無判決理由未備之違法。又依原判決認定關於
附表(二)部分，上訴人等標取會款之時間，八十二年一次（編號５）、八十三年六次（
編號1.2.3.4.6.）、八十四年二次（編號6.7.），上訴人等稱：其標得會款後，均按
時繳納死會會款，自八十四年七月起始拒未繳死會會款，並無詐欺之犯意等語，就此
部分原判決對於上訴人等如何於參加他人互助會之初，或其於標取會款之時，即心存
詐意，並未說明其依憑之證據及理由，亦有判決理由未備之違法。再關於附表(一)部分
，其冒標之日期、被冒標者、冒標金額，除編號２外，其餘均因上訴人等已無法詳述
致未明確認定，然依附表(一)編號２認定冒標詐財之時間，均在八十四年一月至七月間
，上訴人等究竟係自何時開始起即有不法所有之意圖而心存詐意，事實並不明確，此
與附表(二)部分是否全部成立詐欺取財罪亦有關連，且關係上訴人等犯罪情節之惡性及
量刑之輕重，自應釐清，始足以妥適適用法律，並昭折服，上訴意旨指摘原判決不當
，尚非全無理由，應認仍有撤銷發回更審之原因。
據上論結，應依刑事訴訟法第三百九十七條、第四百零一條，判決如主文。
中      華      民      國    八十八    年      十一    月      十一    日
                              最高法院刑事第十一庭
                                  審判長法官  莊  登  照
                                        法官  洪  明  輝
                                        法官  蔡  清  遊
                                        法官  黃  一  鑫
                                        法官  林  秀  夫
      右正本證明與原本無異
                                              書  記  官
中      華      民      國    八十八    年      十一    月     十九     日
